ACORDAO-COMPLETO-2533344

ACÓRDÃO 2317/2022 ATA 40/2022 - PLENÁRIO

VISTOS, relatados e discutidos estes autos referentes à Tomada de Contas Especial instaurada pelo Fundo Nacional de Saúde em face de irregularidades na aquisição de produtos com recursos provenientes do Piso de Assistência Básica do Sistema Único de Saúde - PAB/SUS, pelo Município de Itabuna/BA, nos exercícios de 1999/2000.
ACORDAM os Ministros do Tribunal de Contas da União, reunidos em sessão do Plenário, ante as razões expostas pelo Relator, em:
9.1. com fundamento no art. 3º, § 2º, da Resolução/TCU 178/2005, com a redação dada pela Resolução/TCU 235/2010, rever de ofício o Acórdão 1563/2012-TCU-Plenário, a fim de tornar insubsistente, para o responsável Nelson Ferreira Alves (XXX.405.955-XX) , a sanção consignada em seu subitem 9.2, em razão de seu falecimento antes do trânsito em julgado da referida deliberação; e
9.2. restituir os autos à Secretaria de Gestão de Processos, a fim de que notifique o espólio do Sr. Nelson Ferreira Alves acerca da presente deliberação, bem como de todos os Acórdãos proferidos nestes autos, na pessoa de seu filho mais velho, Sr. Marcus Vinicius Santos Alves (XXX.971.565-XX) , nos termos do art. 1.797, inciso II, do Código Civil.

Tomada de contas especial instaurada em face de irregularidades na aquisição de produtos com recursos provenientes do Piso de Assistência Básica do Sistema Único de Saúde PAB/SUS, pelo Município de Itabuna/BA, nos exercícios de 1999/2000.

Município de Itabuna/BA.

3. Responsáveis: Fernando Gomes Oliveira (XXX.703.845-XX), Carlos Eduardo Andrade Galvão (XXX.675.585-XX), Isaac Romeu Moreira Ribeiro (XXX.160.385-XX), Alberto Rodrigues Nunes (XXX.281.485-XX), Alex Malta Santos (XXX.764.905-XX), Alexandre Assis de Carvalho (XXX.453.401-XX), Fabrício Moreira Valadares (XXX.548.085-XX), Florisvaldo Ferreira Júnior (XXX.184.215-XX), Heloisa Santos (XXX.955.345-XX), Itamed Comércio e Distribuição Ltda. (73.813.214/0001-50), Kátia Rejane de Assis Lins (XXX.358.115-XX), Lusia Bomfim Lopes (XXX.800.295-XX),  Margarida Barros Setenta (XXX.819.505-XX), Maria Analia de Santana Santos (XXX.824.087-XX), Márcia Ribeiro dos Santos Guerra (XXX.106.955-XX), Nelson Ferreira Alves (XXX.405.955-XX), Oséas Jesus Santos (XXX.118.895-XX), Paulo Eudóxio Queiroz de Araújo (XXX.527.083-XX), Suzinete César Valadares (XXX.707.105-XX).

13.1. Ministros presentes: Vital do Rêgo (na Presidência), Walton Alencar Rodrigues, Benjamin Zymler, Augusto Nardes, Jorge Oliveira e Antonio Anastasia.
13.2. Ministros-Substitutos convocados: Augusto Sherman Cavalcanti e Marcos Bemquerer Costa (Relator).
13.3. Ministro-Substituto presente: Weder de Oliveira.

Isaac Romeu Moreira Ribeiro

MARCOS BEMQUERER

Cuidam os autos da Tomada de Contas Especial instaurada pelo Fundo Nacional de Saúde - FNS em decorrência de irregularidades na aplicação de recursos do Piso de Assistência Básica do Sistema Único de Saúde - PAB/SUS, pelo Município de Itabuna/BA, nos exercícios de 1999/2000, apuradas em auditoria conjunta do Departamento Nacional de Auditoria do Sistema Único de Saúde - Denasus e da Controladoria-Geral da União - CGU. 
2.	Devido à ausência de registro de entrada de produtos no almoxarifado da Prefeitura e da Secretaria de Saúde, na Sessão de 20/06/2012 o Plenário proferiu o Acórdão 1.563/2012 (peça 25, p. 42-47) , sob a minha relatoria, por meio do qual julgou irregulares as contas de dezenove responsáveis; condenou-os, em distintos grupos de solidariedade, ao pagamento de débitos cujo somatório situa-se na faixa de R$ 900 mil em valores originais; aplicou-lhes, de forma individual, a multa proporcional ao dano; e inabilitou os Srs. Fernando Gomes Oliveira, Carlos Eduardo Andrade Galvão e Isaac Romeu Moreira Ribeiro para o exercício de cargo em comissão ou função de confiança no âmbito da Administração Pública Federal, nos termos seguintes:
"9.1.  julgar as presentes contas irregulares, nos termos dos arts. 1º, inciso I, 16, inciso III, alínea c, e 19, caput, da Lei n. 8.443/1992, e condenar o Sr. Fernando Gomes Oliveira, ex-Prefeito, solidariamente com os responsáveis abaixo relacionados, ao pagamento das dívidas abaixo especificadas, atualizadas monetariamente e acrescidas dos juros de mora, a partir das datas discriminadas até a efetiva quitação do débito, fixando-lhes o prazo de 15 (quinze) dias, a contar do recebimento das notificações, para que comprovem, perante o Tribunal (art. 214, inciso III, alínea a, do Regimento Interno/TCU) , o recolhimento da dívida aos cofres do Fundo Nacional de Saúde:  
9.1.1. Sr. Carlos Eduardo Andrade Galvão, ex-Secretário Municipal de Saúde, Sra. Luzia Bomfim Lopes e Sr. Alberto Rodrigues Nunes, sócios da empresa BAH - Distribuidora de Equipamentos e Produtos Farmacêuticos: 
	Notas fiscais
	Valor (R$) 
	Data do pagamento

	119
	7.645,00
	25/05/1999

	134/139
	9.468,00
	29/06/1999

	145/148/152
	19.271,00
	23/08/1999

	96/146
	4.516,00
	22/09/1999

	151
	14.800,00
	1º/03/2000

	157/176/184/190/193
	43.037,36
	17/11/2000

9.1.2. Sr. Carlos Eduardo Andrade Galvão, e Sra. Kátia Rejane de Assis Lins, proprietária da empresa Center Med (01.177.669/0001-16) : 
	Nota fiscal
	Valor (R$) 
	Data do pagamento

	61
	2.285,12
	31/03/1999

	74
	8.741,00
	27/04/1999

	93
	8.142,00
	25/05/1999

9.1.3. Sr. Carlos Eduardo Andrade Galvão, ex-Secretário Municipal de Saúde de Itabuna/BA, e Sra. Maria Anália de Santana Santos, proprietária da empresa Med House: 
	Nota fiscal
	Valor (R$) 
	Data do pagamento

	45/105
	9.146,00
	21/01/1999

	54
	3.057,00
	27/04/1999

	59/60
	4.069,00
	25/05/1999

	156/169
	24.982,00
	23/06/1999

	176/179/188
	39.231,86
	03/08/1999

	185
	3.615,00
	23/08/1999

	197
	16.420,00
	15/10/1999

	199
	27.127,92
	20/10/1999

	191
	8.945,00
	17/11/2000

9.1.4. Sr. Carlos Eduardo Andrade Galvão, ex-Secretário Municipal de Saúde de Itabuna/BA, Sra. Sra. Suzinete Cézar Valadares e Sr. Fabrício Moreira Valadares:  
	Nota fiscal
	Valor (R$) 
	Data do pagamento

	2
	7.991,66
	19/07/1999

	3
	7.991,67
	09/11/1999

	4/5
	6.578,52
	30/08/1999

	6
	2.840,55
2.840,55
	26/06/2000
31/10/2000

9.1.5. Carlos Eduardo Andrade Galvão, ex-Secretário Municipal de Saúde de Itabuna/BA, e Sr. Paulo Eudóxio Queiroz de Araújo, proprietário da empresa Comercial Plus: 
	Nota fiscal
	Valor (R$) 
	Data do pagamento

	282
	10.964,00
	06/01/1999

	339/352
	7.400,00
	21/01/1999

	362/367/397/398/399
	15.777,50
	26/02/1999

	418/432/434
	12.378,00
	31/03/1999

	433/452
	22.100,22
	27/04/1999

	461
	13.295,00
	25/05/1999

	470/471/473/479
	35.796,42
	23/06/1999

	489/493/494/496/497/500
	45.896,72
	23/08/1999

	498/499
	6.362,62
	21/09/1999

9.1.6. Sr. Carlos Eduardo Andrade Galvão, ex-Secretário Municipal de Saúde de Itabuna/BA, Sra. Márcia Ribeiro dos Santos Guerra e Sr. Oséas Jesus Santos, sócios da empresa Distribuidora de Medicamentos Penta Brasil Ltda.: 
	Nota fiscal
	Valor (R$) 
	Data do pagamento

	7
	3.480,00
	28/01/1999

	18
	2.835,00
	08/03/1999

	42
	3.800,00
	29/04/1999

	109/77/93
	17.278,20
	26/05/1999

	513
	6.348,20
	04/08/1999

	130/517/521
	7.268,46
	22/09/1999

	107/113/117/138
	28.188,00
	17/11/2000

	116
	9.940,00
	29/11/2000

9.1.7. Sr. Carlos Eduardo Andrade Galvão, ex-Secretário Municipal de Saúde de Itabuna/BA, e Alex Malta Santos, proprietário da empresa Comercial Malta:
	Nota fiscal
	Valor (R$) 
	Data do pagamento

	21
	5.808,00
	27/04/1999

	43/52
	16.368,00
	23/06/1999

	79
	3.855,00
	23/08/1999

	10/104
	18.912,50
	21/09/1999

	116/145/151/161/171
	51.327,50
	17/11/2000

9.1.8. Sr. Carlos Eduardo Andrade Galvão, ex-Secretário Municipal de Saúde de Itabuna/BA, e Itamed Comércio e Representações Ltda.: 
	Nota fiscal
	Valor (R$) 
	Data do pagamento

	380/384
	8.040,00
	21/1/1999

	416
	2.360,00
	27/4/1999

	447/448/449
	30.598,00
	23/6/1999

	460
	10.100,00
	23/8/1999

	466
	3.765,00
	21/9/1999

	4
	3.823,00
	16/11/2000

	2
	16.055,00
	17/11/2000

	1/13/14
	15.612,10
	20/11/2000

9.1.9. Sr. Carlos Eduardo Andrade Galvão, ex-Secretário Municipal de Saúde de Itabuna/BA, Sr. Nelson Ferreira Alves e Sra. Margarida Barros Setenta, sócios da empresa Servtudo MBS Comércio de Materiais de Limpeza e Produtos Médicos Ltda.:
	Nota fiscal
	Valor (R$) 
	Data do pagamento

	361
	6.456,00
	21/01/1999

	379/380
	397,05
	04/03/1999

	392
	1.425,00
	31/03/1999

	251/252
	2.146,00
	29/04/1999

	253/255/258
	2.758,52
	26/05/1999

	34/36/37/38
	21.109,00
	22/09/1999

	14/17
	14.176,00
	02/12/1999

9.1.10. Sr. Carlos Eduardo Andrade Galvão, ex-Secretário Municipal de Saúde de Itabuna/BA, Srs. Alexandre Assis de Carvalho e Florisvaldo Ferreira Júnior, sócios da empresa Mercantil Saúde Ltda.:
	Nota fiscal
	Valor (R$) 
	Data do pagamento

	330
	605,00
	12/04/1999

	334
	9.898,40
	27/04/1999

	414
	2.222,80
	23/06/1999

	7/9/10/11/12
	8.724,14
	21/09/1999

	54
	2.080,00
	17/12/1999

		1.600,00
	20/12/1999

	38
	777,03
	18/01/2000

		282,97
	19/01/2000

	40
	10.119,00
	28/04/2000

	51
	6.645,00
	29/11/2000

9.1.11. Sr. Carlos Eduardo Andrade Galvão, ex-Secretário Municipal de Saúde de Itabuna/BA, e Sra. Heloisa Santos, proprietária da JKM de Itabuna Com. de Produtos Cirúrgicos e Hospitalares: 
	Nota fiscal
	Valor (R$) 
	Data do pagamento

	341
	3.263,75
	25/05/1999

	347
	2.792,00
	23/06/1999

9.1.12. Sr. Isaac Romeu Moreira Ribeiro, ex-Secretário Municipal de Saúde de Itabuna/BA, e Sr. Alex Malta Santos, proprietário da empresa Comercial Malta:
	Nota fiscal
	Valor (R$) 
	Data do pagamento

	284/285
	24.697,00
	28/02/2000

	199
	5.069,00
	23/03/2000

	368/369
	3.892,17
	10/05/2000

	429/447
	4.247,90
	17/11/2000

	487/491
	10.477,00
	07/12/2000

	488/489/490/495/496
	37.317,50
	27/12/2000

9.1.13. Sr. Isaac Romeu Moreira Ribeiro, ex-Secretário Municipal de Saúde de Itabuna/BA, e Itamed Comércio e Representações Ltda.: 
	Nota fiscal
	Valor (R$) 
	Data do pagamento

	40
	89,60
	24/2/2000

	48
	10.346,00
	24/3/2000

	72/73
	4.516,80
	16/8/2000

	71
	5.166,00
	18/8/2000

	119
	3.905,00
	7/12/2000

	122
	3.880,00
	28/12/2000

9.1.14. Sr. Isaac Romeu Moreira Ribeiro, ex-Secretário Municipal de Saúde de Itabuna/BA, Sr. Nelson Ferreira Alves e Sra. Margarida Barros Setenta, sócios da empresa ServTudo - MBS Comércio de Materiais de Limpeza e Produtos Médicos Ltda.:
	Nota fiscal
	Valor (R$) 
	Data do pagamento

	51
	384,00
	30/12/1999

	56
	3.370,15
	27/01/2000

	76
	3.450,00
	10/04/2000

	103
	112,00
	07/07/2000

	105
	5.976,42
	21/08/2000

	112/113
	1.692,72
	26/10/2000

	123
	550,65
	13/11/2000

	128/129/130/131/140/146
	9.435,72
	30/11/2000

	147
	1.783,00
	28/12/2000

9.1.15. Sr. Isaac Romeu Moreira Ribeiro, ex-Secretário Municipal de Saúde de Itabuna/BA, Srs. Alexandre Assis de Carvalho e Florisvaldo Ferreira Júnior, sócios da empresa Mercantil Saúde Ltda.:
	Nota fiscal
	Valor (R$) 
	Data do pagamento

	61
	    6.132,00 
	27/01/2000

9.2. aplicar, individualmente, a multa prevista no art. 57 da Lei n. 8.443/1992 aos responsáveis abaixo relacionados, fixando o prazo de 15 (quinze) dias, a contar da notificação, para que comprovem, perante o Tribunal (art. 214, inciso III, alínea a, do RI/TCU) , o recolhimento das dívidas ao Tesouro Nacional, atualizadas monetariamente desde a data do presente Acórdão até a do efetivo recolhimento, caso pagas após o vencimento, na forma da legislação em vigor;
	Responsável
	Valor (R$) 

	Fernando Gomes Oliveira 
	60.000,00

	Carlos Eduardo Andrade Galvão 
	50.000,00

	Isaac Romeu Moreira Ribeiro 
	9.000,00

	Luzia Bomfim Lopes
	13.000,00

	Alberto Rodrigues Nunes
	13.000,00

	Katia Rejane de Assis Lins
	3.000,00

	Maria Anália de Santana Santos
	19.000,00

	Suzinete Cézar Valadares
	4.000,00

	Fabrício Moreira Valadares
	4.000,00

	Paulo Eudóxio Queiroz de Araújo
	23.000,00

	Márcia Ribeiro dos Santos Guerra
	10.000,00

	Oséas Jesus Santos
	10.000,00

	Alex Malta Santos
	23.000,00

	Itamed Comércio e Representações Ltda.
	15.000,00

	Nelson Ferreira Alves
	10.000,00

	Margarida Barros Setenta
	10.000,00

	Alexandre Assis Carvalho
	6.000,00

	Florisvaldo Ferreira Júnior
	6.000,00

9.3. autorizar desde logo a cobrança judicial das dívidas, nos termos do art. 28, inciso II, da Lei n. 8.443/1992, caso não atendidas as notificações; 
9.4. declarar os Srs.  Fernando Gomes Oliveira, Carlos Eduardo Andrade Galvão e Isaac Romeu Moreira Ribeiro inabilitados para o exercício de cargo em comissão ou função de confiança no âmbito da Administração Pública Federal, com amparo no art. 60 da Lei n. 8.443/1992, pelo período de 5 (cinco) anos;
9.5. enviar cópia desta deliberação, bem como do Relatório e Proposta de Deliberação que a fundamentam, ao Fundo Nacional de Saúde, para ciência, consoante o art. 18, § 6º, da Resolução TCU n. 170/2004 e à Procuradoria da República no Estado da Bahia, para a adoção das providências cabíveis, com fundamento no art. 16, § 3º, da Lei n. 8.443/1992." 
3.	Por meio do Acórdão 1165/2015-TCU-Plenário, de 13/05/2014 (peça 213) , do qual foi relator o Ministro emérito Raimundo Carreiro, deu-se provimento ao Recurso de Reconsideração da empresa Itamed Comércio e Representações Ltda., originalmente tida como revel, para, examinando suas alegações de defesa, afastar integralmente o débito e a multa que lhe foram cominados, com modificação dos subitens 9.1.8, 9.1.13 e 9.2 do Acórdão 1563/2012-TCU-Plenário.
4.	Na sequência, o Ministro Raimundo Carreiro foi sucedido na relatoria deste processo pelo Ministro Aroldo Cedraz, que se declarou impedido (peça 304) .
5.	Por conseguinte, sob a relatoria do Ministro Vital do Rêgo, mediante o Acórdão 2650/2017-TCU-Plenário, de 29/11/2017 (peça 309) , deu-se provimento aos Embargos de Declaração do Sr. Carlos Eduardo Andrade Galvão, de modo a limitar sua responsabilidade aos débitos anteriores a 20/10/1999, data de seu afastamento do cargo de secretário municipal de Saúde. Outrossim, em razão de seu falecimento, ocorrido em 24/06/2015, tornaram-se insubsistentes as penas de multa e de inabilitação que lhe foram cominadas no Acórdão 1563/2012-TCU-Plenário. 
6.	Na mesma assentada, acolhendo proposta do Ministério Público junto ao TCU, representado pela Procuradora-Geral Cristina Machado da Costa e Silva, foi aplicado o entendimento consagrado no Acórdão 1441/2016-TCU-Plenário (relator Ministro Benjamin Zymler e redator Ministro Walton Alencar Rodrigues) , de modo a declarar a prescrição da pretensão punitiva em relação a débitos anteriores a 12/07/2000, o que implicou a exclusão das multas impostas à Sra. Katia Rejane de Assis Lins e ao Sr. Paulo Eudóxio Queiroz de Araújo, bem como a redução do valor da penalidade dos demais responsáveis. Por fim, devido a erro material do Acórdão 1563/2012-TCU-Plenário, o nome de Lusia Bomfim Lopes foi corrigido para Luisa Bomfim Lopes.
7.	Pelo Acórdão 2148/2018-TCU-Plenário, de 12/09/2018 (peça 413) , relatado pelo Ministro Vital do Rêgo, foram rejeitados os Embargos de Declaração opostos pelo Sr. Isaac Romeu Moreira Ribeiro.
8.	Em sessão de 06/05/2020, sob a relatoria da Ministra Ana Arraes, foi proferido o Acórdão 1118/2020-TCU-Plenário (peça 525) , no qual, acolhendo-se comprovantes de despesa apresentados em fase recursal, excluíram-se os débitos imputados aos Srs. Fernando Gomes Oliveira e Carlos Eduardo Andrade Galvão no subitem 9.1.8 do Acórdão 1563/2012-TCU-Plenário. 
9.	Já no Acórdão 1907/2020-TCU-Plenário, de 22/07/2020, também sob a relatoria da Ministra Ana Arraes (peça 585) , deu-se provimento a Embargos de Declaração do Sr. Isaac Romeu Moreira Ribeiro contra o referido Acórdão 1.118/2020, com efeito infringente, para, com base em despesas comprovadas na fase recursal, excluir parte dos débitos atribuídos aos Srs. Fernando Gomes Oliveira e Isaac Romeu Moreira Ribeiro no subitem 9.1.3 do Acórdão 1563/2012-TCU-Plenário e tornar insubsistente o seu subitem 9.1.15.  
10.	Na instrução à peça 675, o Técnico de Federal de Controle Externo da Secretaria de Gestão Processual - Seproc informa que o Sr. Nelson Ferreira Alves faleceu em 23/03/2021 (certidão de óbito à peça 672) , considerando frustradas as notificações dos Acórdãos/Plenário 1.165/2015, 2.148/2018, 1.118/2020 e 1.907/2020. Ademais, dado o caráter personalíssimo da pena, propõe exclusão da sanção que lhe fora consignada no subitem 9.2 do Acórdão 1563/2012-TCU-Plenário, uma vez que o aludido responsável faleceu antes do trânsito em julgado do acórdão condenatório.  
11.	Adicionalmente, sugere:
	a) após a revisão alvitrada, a notificação de dívida ao espólio do Sr. Nelson Ferreira Alves, de todos os acórdãos prolatados nos autos, na pessoa de seu filho mais velho, Sr. Marcus Vinicius Santos Alves (XXX.971.565-XX) , nos termos do inciso II do art. 1.797 do Código Civil;
	b) o ajuste nas notificações constantes dos Ofícios 41.962/2020 (peça 620) e 41.967/2020 (peça 617) , destinados aos Srs. Isaac Romeu Moreira Ribeiro e Fernando Gomes Oliveira, em razão de incorreção de informação acerca da dívida decorrente do Acórdão 1907/2020-TCU-Plenário; 
	c) a reiteração, por via postal, da tentativa de notificação do Sr. Alberto Rodrigues Nunes, e das Sras. Maria Anália de Santana Santos e Heloisa Santos acerca dos Acórdãos Plenários 1.165/2015, 2.650/2017, 2.148/2018, 1.118/2020 e 1.907/2020, seguida de edital, caso necessário;
	d) a notificação, via edital, dos Srs. Alexandre Assis de Carvalho e Florisvaldo Ferreira Júnior acerca dos Acórdãos Plenários 1.165/2015, 1.118/2020 e 1.907/2020, uma vez que eles não atenderam às diligências para atualizar o endereço do seu advogado, Sr. Fábio Alves Ferreira; e 
	e) considerar notificados os responsáveis Carlos Eduardo Andrade Galvão, Alex Malta Santos, Lusia Bomfim Lopes, Kátia Rejane de Assis Lins, Fabrício Moreira Valadares, Suzinete César Valadares, Paulo Eudóxio Queiroz de Araújo, Márcia Ribeiro dos Santos Guerra, Oséas Jesus Santos e Margarida Barros Setenta.
12.	O Diretor Técnico da Seproc (peça 676) manifestou sua aquiescência ao encaminhamento acima descrito, sem prejuízo de circunscrever a remessa dos autos ao meu Gabinete com o fito exclusivo de promover a revisão de ofício do Acórdão 1563/2012-TCU-Plenário, nos termos seguintes:
	"Submeto os autos ao descortino do Exmo. Relator, Ministro-Substituto Marcos Bemquerer Costa, via Ministério Público de Contas, propondo rever o Acórdão 1563/2012-TCU-Plenário (peça 25, p. 42-47) , de ofício, conforme disposto no § 2º do art. 3º da Resolução-TCU 178/2005, a fim de excluir para Nelson Ferreira Alves a sanção consignada no subitem 9.2 da deliberação (aplicação de multa) , tendo em vista o caráter personalíssimo da pena, como reza o inciso XLV do art. 5º da Constituição Federal e a jurisprudência do TCU (Acórdão 49/2000-TCU-Plenário, e Acórdãos 92/1999, 12/2002, 1910/2004 e 844/2006, da Segunda Câmara) ."
13.	O Ministério Público junto ao TCU, em parecer da lavra da Procuradora-Geral Cristina Machado da Costa e Silva (peça 677) , manifestou-se de acordo com a proposta oferecida pela Unidade Técnica. 
É o Relatório.

8.1. do Município de Itabuna: Anderson Cavalcante das Neves Costa, OAB/BA 22.070, e outros;
8.2. de Suzinete César Valadares e Fabrício Moreira Valadares:  Luiz Fernando Maron Guarnieri, OAB/BA 26.001, e outros;
8.3. de Margarida Barros Setenta: Edmylla de Almeida Cristo, OAB/BA 29.049;
8.4. de Alexandre Assis de Carvalho e Florisvaldo Ferreira Júnior: Fábio Alves Ferreira, OAB/BA 21.981;
8.5. de Fernando Gomes Oliveira: Isaias Andrade Lins Filho, OAB/BA 5.038, e outras;
8.6. de Itamed Comércio e Distribuição Ltda.: Lucas Cabral Aboboreira, OAB/BA 24.559, e outros;
8.7. de Isaac Romeu Moreira Ribeiro: Fernando de Oliveira Hughes Filho, OAB/BA 18.109 e OAB/DF 38.691, e outros.

Procuradora-Geral Cristina Machado da Costa e Silva.

TOMADA DE CONTAS ESPECIAL. REVISÃO DE OFÍCIO DE ACÓRDÃO CONDENATÓRIO QUE APLICOU MULTA A RESPONSÁVEL FALECIDO ANTES DO TRÂNSITO EM JULGADO DA DELIBERAÇÃO. AFASTAMENTO DA SANÇÃO.

TOMADA DE CONTAS ESPECIAL (TCE)

Secretaria de Gestão de Processos - Seproc.

Trago à apreciação deste Colegiado a proposta formulada pela Secretaria de Gestão de Processos - Seproc de revisão de ofício do Acórdão 1563/2012-TCU-Plenário, do qual fui relator, a fim de tornar insubsistente multa aplicada ao Sr. Nelson Ferreira Alves com base no art. 57 da Lei 8.443/1992, haja vista o falecimento desse responsável em 23/03/2021, antes do trânsito em julgado da aludida deliberação condenatória.   
2.	Rememoro que o Fundo Nacional de Saúde instaurou a presente Tomada de Contas Especial em face da ausência de registro de entrada, no almoxarifado da Prefeitura de Itabuna/BA ou de sua Secretaria Municipal de Saúde, de produtos adquiridos pela municipalidade com recursos provenientes do Piso de Assistência Básica do Sistema Único de Saúde - PAB/SUS, nos exercícios de 1999/2000, conforme apurado em auditoria promovida em conjunto pelo Departamento Nacional de Auditoria do Sistema Único de Saúde - Denasus e Controladoria-Geral da União - CGU.
3.	No que interessa ao feito, na sessão de 20/06/2012 este Plenário Câmara decidiu, em síntese:
	a) julgar irregulares as contas do Sr. Nelson Ferreira Alves, sócio da empresa Servtudo MBS Comércio de Materiais de Limpeza e Produtos Médicos Ltda.;
	b) condená-lo ao pagamento de parcelas de débito, em solidariedade com outros responsáveis; 
	c) aplicar-lhe a multa prevista no art. 57 da Lei 8.443/1992, no valor de R$ 10.000,00, reduzida para R$ 3.000,00 pelo Acórdão 2650/2017-TCU-Plenário (relator Ministro Vital do Rego) .
4.	Ocorre que sobreveio aos autos Certidão de Óbito do Sr. Nelson Ferreira Alves, atestando que o responsável sofreu decesso em 23/03/2021 (peça 672) , após o julgamento de mérito desta TCE, ocorrido em 20/06/2012, mas antes do trânsito em julgado da decisão condenatória.
5.	A jurisprudência do TCU sufragou a tese de que a morte do responsável antes do trânsito em julgado administrativo extingue a punibilidade, cabendo a revisão de ofício da decisão para excluir a penalidade aplicada. Essa linha de exegese orientou a elaboração da Resolução/TCU 235/2010, que incluiu o § 2º ao art. 3º da Resolução/TCU 178/2005, com a seguinte redação:
"Art. 3º Vencido o prazo fixado sem a comprovação do recolhimento da dívida ou a interposição de recurso com efeito suspensivo, sempre que o acórdão condenatório autorizar a cobrança judicial, a unidade técnico-executiva competente providenciará, em 30 dias:
 (...) 
§ 2º O Tribunal, mediante proposta do relator, da unidade técnica ou do Ministério Público, poderá rever, de ofício, o acórdão em que houver sido aplicada multa a gestor que tenha falecido antes do trânsito em julgado da deliberação."
6.	Nesse contexto, acolho a proposta oferecida pela Seproc de considerar extinta a punibilidade do responsável falecido antes do trânsito em julgado administrativo, cabendo rever de ofício o decisum condenatório, de modo a excluir a multa aplicada ao Sr. Nelson Ferreira Alves.
7. 	Por sua vez, no tocante ao débito atribuído ao mencionado responsável, considerando as informações trazidas pela unidade técnica, com base na certidão de óbito (peça 672) , de que restaram frustradas as notificações dos Acórdãos/Plenário 1.165/2015, 2.148/2018, 1.118/2020 e 1.907/2020, bem como de que o "de cujus" era divorciado e deixou um filho maior (Sr. Marcus Vinicius Santos Alves, 22 anos) e um menor (Arthur Cardoso Alves, 2 anos) , cabe restituir os autos à Seproc, a fim de que, após a revisão acima alvitrada, notifique o espólio do Sr. Nelson Ferreira Alves da deliberação a ser proferida, bem como dos referidos Acórdãos proferidos nestes autos, na pessoa de seu filho mais velho, Sr. Marcus Vinicius Santos, nos termos do inciso II do art. 1.797 do Código Civil.
	Ante o exposto, voto por que seja aprovada a deliberação que ora submeto a este Colegiado.
T.C.U., Sala das Sessões, em 19 de outubro de 2022.
MARCOS BEMQUERER COSTA
Relator